最高法院刑事判決　　　　　　　　　　　　　　九十一年度台上字第二五五九號
　　上　訴　人
　　即 自訴 人　蘇英賢
　　被　　　告　甲○○
　　　　　　　　乙○○
右上訴人因自訴被告等偽造文書案件，不服台灣高等法院高雄分院中華民國八十八年
十二月二十八日第二審判決（八十八年度上訴字第九０四號，自訴案號：台灣高雄地
方法院八十七年度自字第六七０號），提起上訴，本院判決如左：
    主  文
上訴駁回。
    理  由
按刑事訴訟法第三百七十七條規定，上訴於第三審法院，非以判決違背法令為理由，
不得為之。是提起第三審上訴，應以原判決違背法令為理由，係屬法定要件。如果上
訴理由狀並未依據卷內訴訟資料，具體指摘原判決不適用何種法則或如何適用不當，
或所指摘原判決違法情事，顯與法律規定得為第三審上訴理由之違法情形，不相適合
時，均應認其上訴為違背法律上之程式，予以駁回。本件上訴人即自訴人蘇英賢上訴
意旨略稱：(一)、原審論斷昌勇企業股份有限公司（以下稱昌勇公司）原業務員李政邦
因挪用該公司對上訴人之貨款，嗣經發現而交付包括系爭二張支票（發票人許碧鳳、
付款人台灣土地銀行美濃分行、發票日為民國八十六年八月十五日及八十六年九月十
五日、金額各為新台幣（以下同）二十萬元，票號分別為0000000及0000
000號，以下稱系爭支票）在內之十九張支票與昌勇公司，作為清償昌勇公司部分
貨款之用，原審除系爭二張支票外，僅調查其餘十七張支票中之部分，並未再調查其
餘之支票上是否均有上訴人之背書，有應於審判期日調查之證據而未予調查之違法。
(二)、昌勇公司於八十五及八十六年度之「本期淨損」各為八萬二千零六元及五十九萬
五千五百五十九元，顯見昌勇公司於上揭期間營運不佳；台灣中小企業銀行岡山分行
覆函雖稱：系爭支票上即無上訴人之背書，該行仍會准予借款云云。然上情被告甲○
○、乙○○二人應係事後方始知悉；被告二人持原經上訴人背書嗣遭塗銷之另五張支
票向泛亞商業銀行借款備償之時點，與被告二人持系爭支票向台灣中小企業銀行借款
之時點不同，被告二人自有可能在系爭支票上偽造上訴人之背書，原判決以昌勇公司
之營業收入情形，據以論斷被告二人無在系爭支票上偽造上訴人背書之必要，其所為
論斷有違經驗法則。(三)、原判決理由欄說明：「參諸李政邦於本院亦坦承自訴人同意
伊將其交付與伊作為貨款之客票兌領後，再替換伊妻之支票再蓋其授權刻用之章後才
交回昌勇公司」等情，與原審八十八年十月十四日訊問筆錄記載受命法官訊問李政邦
以：「為何在蘇（即上訴人）交客票給你時不在票上蓋章？」李政邦答稱：「也是因
為讓我拿回家蓋背書章，才發生先把蘇交付的客票兌領後，再替換我妻的票再蓋蘇的
印章後交公司，我才有侵占機會」等語不符，其理由欄之說明與上開筆錄資料不相適
合，於法有違。(四)、原判決先論斷系爭支票上訴人背書之印文，與上訴人承認授權李
政邦代刻、代蓋已兌現支票上背書之印文，其長度及距離顯見不同，應屬不同之印文
。惟繼又論斷系爭支票上訴人背書之印文，與上訴人及李政邦承認上訴人背書真正之
另三十四張支票背書之印文，其二者均為方型三個字式之樣式，字體亦相類似，如不
仔細辨認觀察，即不易發覺相異等情。或說明二者印文明顯不同，或又說明二者印文
相似而不易辨識，其理由之論斷說明前後矛盾。(五)、原判決或引證人陳朝木之證言說
明：李政邦所交之十九張支票中有十二張面額是二十萬元，該部分有經上訴人背書，
係李政邦不應負責部分等情；或又引李政邦之證言說明：李政邦就系爭支票應負責十
萬元等語。原判決一方面認定系爭支票李政邦須負責十萬元，一方面又認定系爭支票
上訴人之背書係李政邦所盜刻盜蓋，其認定前後顯有矛盾。(六)、陳朝木於第一審或稱
：李政邦為清償其侵占昌勇公司貨款而交付該公司之支票，其背面均有上訴人背書等
語，然嗣經原審調取李政邦所交付之十九張支票，發現其中七張面額六十萬元之支票
並無上訴人之背書，陳朝木又改稱：六十萬元之支票部分，上訴人並沒有背書等語；
另陳朝木對何時知悉系爭支票上訴人之背書印文與上訴人原背書之印文不符，及是否
知悉許碧鳳係李政邦之配偶等情，其前後供述之內容並非一致。證人陳朝木之證言前
後不一，其供述之內容是否屬實，非無疑義。且李政邦為清償侵占昌勇公司之貨款，
曾交余世賢所簽發之四張支票與昌勇公司，其上亦均無上訴人之背書，且陳朝木係被
告甲○○之女婿，益見陳朝木之供述並非實在。原判決採陳朝木有利被告二人之證言
而為有利被告二人之認定，而對上開瑕疵之處未予論斷說明，有理由不備之違法等語
。
惟查原判決以上訴人自訴意旨略稱：被告二人係昌勇公司之負責人及總經理，被告二
人意圖向銀行貼現換取現金，竟偽刻上訴人之印章，加蓋於其等所持有之系爭支票上
，而上訴人資力及信用良好，使銀行因誤認其上有上訴人之背書而允以貼現等情，因
認被告二人涉犯刑法第二百十七條偽造印章及第二百十六條、第二百十條之行使偽造
私文書等罪嫌云云。訊據被告二人均堅決否認有何上訴人所指之犯罪情事。經查昌勇
公司係資本額五億六千萬元公開發行股票之公司，其八十五年度營業收入達三十七億
元，於八十六年度即因口蹄疫發生其營業收入仍達十七億元，有高雄縣政府營利事業
登記證、致遠會計師事務所財務報表附卷可稽。而系爭支票之面額共僅四十萬元，參
酌昌勇公司之前開營業狀況，衡諸常情昌勇公司相關之人員應無偽造上訴人背書之理
。系爭支票上縱使無上訴人之背書，台灣中小企業銀行岡山分行仍會准許昌勇公司借
款貼現，有該行八十八年四月十二日八八岡山字第八七六號函附卷足憑；況昌勇公司
曾將李政邦所交付之十九張支票，其中原有上訴人背書嗣遭塗銷之五張，持交泛亞商
業銀行作為借款備償支票，亦有泛亞商業銀行南高雄分行八十八年十一月十日八十八
泛南高字第一八八四號函在卷可證。堪認銀行是否准許昌勇公司貼現或借款，並不因
其後是否有上訴人之背書而有差異，上訴人不利被告二人之指述並非有據。李政邦因
涉嫌挪用昌勇公司對於上訴人之貨款，嗣被發現乃交付台灣土地銀行美濃分行李政邦
配偶許碧鳳為發票人，李政邦為背書人共十九張支票與昌勇公司原業務經理陳朝木，
用以清償昌勇公司部分貨款，而系爭支票即係其中之二張等情，業據李政邦、陳朝木
供述明確。由李政邦、陳朝木於原審所供述之內容以觀，堪認其與上訴人間貨款之關
係至為複雜。李政邦於第一審仍提出上訴人授權其刻用之印章，上訴人亦自承未收回
該印章，而上訴人於發現李政邦有挪用貨款等行為後，當會取回前開印章以避免李政
邦再為使用而發生糾紛，上訴人竟始終未取回上開印章或向昌勇公司報備，益見上訴
人與李政邦間貨款關係甚為複雜，上訴人之作為核與一般常情有違，李政邦所提出之
上開印章，甚有可能係上訴人事後另行交付。系爭支票背面上訴人背書之印文，與上
訴人自承授權李政邦代刻、代蓋已兌現支票上背書之印文，其中關於「蘇」字之長度
與距離不同，固屬不同之印文。然第一審向台灣土地銀行美濃分行函調李政邦陸續交
付昌勇公司，以許碧鳳為發票人之支票共三十四張，其上均有上訴人與李政邦承認真
正之上訴人背書之印文，其與系爭支票背面上訴人背書之印文，均為方型三個字之式
樣，字體亦屬類似，如不仔細辨認，不易查覺其異。綜上各情參互以觀，堪認被告辯
稱：李政邦挪用昌勇公司對上訴人之貨款遭發覺，原授權李政邦刻用之印章遭上訴人
索回，而因李政邦與上訴人間之貨款關係至為複雜，昌勇公司乃要求李政邦應交付經
上訴人背書之支票，李政邦在其認為上訴人仍應負責部分之支票上，因其手上已無上
訴人原授權之背書章，乃盜刻與上訴人原授權背書章類似之上訴人印章，用以背書後
交付昌勇公司搪塞等語，衡情並非無據。尚不得以李政邦否認系爭支票上訴人之背書
為其所為，及李政邦事後仍持有所謂上訴人之授權印章，即得為不利被告二人之認定
。此外亦查無其他證據足資證明被告二人有自訴意旨所指之上開犯行，自屬不能證明
被告二人犯罪。因而維持第一審諭知被告二人無罪之判決，駁回上訴人在第二審之上
訴，已詳予說明其論斷所憑之依據及理由，從形式上觀察，並無違背法令之情形。按
認定犯罪事實所憑之證據，雖不以直接證據為限，間接證據亦包括在內。但無論其為
直接或間接證據，其為訴訟上之證明，必須達於一般人均可得確信其為真實之程度，
而無合理之懷疑存在時，始得據為被告有罪之認定。又按證據之取捨與證據之證明力
如何？均屬事實審法院得自由裁量、判斷之職權；苟其此項裁量、判斷，並不悖乎通
常一般之人日常生活經驗之定則或論理法則，又於判決內論其何以作此判斷之心證
理由者，即不得任意指摘其為違法，而據為提起第三審上訴之合法理由。原審採用陳
朝木所供述之內容、昌勇公司係資本額五億六千萬元公開發行股票之公司、昌勇公司
八十五年、八十六年之營業收入、台灣中小企業銀行岡山分行八十八年四月十二日八
八岡山字第八七六號函、泛亞商業銀行南高雄分行八十八年十一月十日八十八泛南高
字第一八八四號函，並斟酌其他證據資料等，論斷說明被告二人無在系爭支票上偽造
上訴人背書之必要，堪認被告二人否認辯稱各情並非無據，本件並不能證明被告二人
有自訴意旨所指之犯行，乃屬其採證職權之合法行使，不容任意指為違法。原判決理
由欄說明：「參諸李政邦於本院亦坦承自訴人同意伊將其交付與伊作為貨款之客票兌
領後，再替換伊妻之支票再蓋其授權刻用之章後才交回昌勇公司」等情，僅係論斷李
政邦與上訴人間貨款關係至為複雜之理由之一，縱認原判決未詳細說明其為上開論斷
所依據之理由；原判決論斷說明系爭支票上訴人之背書，與上訴人及李政邦承認其他
支票上真正之背書，其印文上「蘇」字之長度及距離顯見不同，應屬不同之印文，及
另論斷說明其二者均為方型三個字之樣式，字體亦相類似，如不仔細辨認觀察，即不
易發覺相異等情，係就有無仔細辨識二者印文之差異而言，其所為論斷說明並無何矛
盾不合之處，縱認原判決關於上情之說明未臻詳細；原判決為被告二人為無罪之諭知
，即無原審認定之犯罪事實可言，原判決引用上訴意旨(五)、所載陳朝木、李政邦所分
別供述之內容，無非在論斷說明李政邦與上訴人間貨款關係甚為複雜，被告二人所辯
各情並非無據等情，其間並無何理由矛盾之情形，縱認原判決未詳細說明上情；原判
決採陳朝木有利被告二人供述之內容，即認陳朝木其他供述並不足為不利被告二人之
認定，縱認原判決未詳細說明如何斟酌取捨陳朝木所為供述之理由，而有微疵，然於
判決之結果並無影響，依刑事訴訟法第三百八十條規定，仍不得據為合法之第三審上
訴理由。刑事訴訟法第三百七十九條第十款所謂應調查之證據，係指該證據與待證事
實有重要關係，在客觀上應予調查者而言。原審調查李政邦因挪用昌勇公司對上訴人
之貨款，而交付與昌勇公司包括系爭支票在內共十九張支票中之部分，並綜合參酌前
開各項事證資料，論斷說明並不能證明被告二人有自訴意旨所指之犯行，則雖再調查
李政邦交付昌勇公司其餘支票之背書情形，亦非即能為不利被告二人之論斷；況原審
於八十八年十二月十四日上午十一時十分最後審判期日調查證據完畢開始辯論前，審
判長問上訴人於原審之代理人尚有何證據聲請調查，上訴人於原審之代理人答稱：「
無」（原審卷第一六五頁），其並未聲請原審再為如何之調查，尚不得指原審有應於
審判期日調查之證據而未予調查之違法。上訴意旨就原審取捨證據論斷事實之職權行
使，暨原審已調查說明之事項，漫加指摘有採證違法及理由不備之情事云云，均與法
律規定得為第三審上訴理由之違法情形不相適合，是本件上訴違背法律上之程式，應
予駁回。
據上論結，應依刑事訴訟法第三百九十五條前段，判決如主文。
中      華      民      國    九十一    年      五      月      九      日
                              最高法院刑事第三庭
                                  審判長法官  董  明  霈
                                        法官  林  茂  雄
                                        法官  張  祺  祥
                                        法官  郭  毓  洲
                                        法官  吳  三  龍
      右正本證明與原本無異
                                              書  記  官
中      華      民      國    九十一    年      五      月     十六     日
